---
title: "práctica12"
format: html
editor: visual
execute: 
  engine: knitr
---

## Práctica 12

# **Preparación**

Sólo necesitas instalar el paquete `DESeq2` de Bioconductor. Si lo haces en el ordenador virtual y tienes problemas de compatibilidad entre la versión de R y la de Bioconductor, sigue la estrategia siguiente:

1.  Crea una carpeta `R` en tu directorio de entrada al ordenador.

2.  Inicia una sesión de R y añade el directorio al `.libPaths`, así: `.libPaths('./R')` (suponiendo que tu directorio de trabajo es el mismo donde has creado la carpeta `R`).

3.  Actualiza la versión de `BiocManager` a la 3.22 de la siguiente manera (atención, esto lleva un par de horas): `BiocManager::install(version = '3.22', lib = './R')`.

4.  Instala el paquete `DESeq2`: `BiocManager::install('DESeq2', lib = './R')`

# **Datos**

Utilizaremos las medidas de expresión génica del archivo `salmon.merged.gene_counts.tsv` que podéis descargar en [este enlace](https://informatics.fas.harvard.edu/resources/tutorials/data/salmon.merged.gene_counts.tsv) o en el aula virtual. Los datos proceden de 12 genotecas de RNA-seq de lecturas emparejadas, de muestras de *Drosophila melanogaster* de dos orígenes geográficos (Panamá y Maine) y dos tratamientos de temperatura (*low* y *high*) ([Zhao 2015](https://aulavirtual.uv.es/pluginfile.php/6039768/mod_resource/content/1/guio-es.html#ref-Zhao2015)). Hay 3 réplicas biológicas para cada combinación de región y temperatura. Si tenéis curiosidad sobre cómo se han obtenido los recuentos de lecturas por gen a partir de los archivos FASTQ, podéis consultarlo [en este enlace](https://informatics.fas.harvard.edu/resources/tutorials/differential-expression-analysis/).

Además, necesitáis el archivo `dme_elev_samples.tsv`, una tabla que indica a qué región y tratamiento pertenece cada muestra. Lo podéis descargar de [este enlace](https://informatics.fas.harvard.edu/resources/tutorials/data/dme_elev_samples.tsv) o del aula virtual.

Los dos archivos deben estar guardados en la carpeta de datos.

# **Exploración de los datos**

```{r}
muestras <- read.table('../../data/05-05/dme_elev_samples.tsv', header = TRUE)
genex <- read.table('../../data/05-05/salmon.merged.gene_counts.tsv',
                    header = TRUE)
```

**\
Ejercicio 1**

Recuerda dejar constancia en un bloque de código de cómo obtienes las respuestas.

1.  Usa la función `paste()` para añadir una columna a `muestras` que contenga la población y la temperatura unidas por `_`.

    ```{r}

    muestras$poblacion_temp <- paste(muestras$population, muestras$temp, sep = "_")

    head(muestras)
    ```

2.  ¿Cuál es el número total de lecturas por muestra?

    ```{r}
    total_lecturas <- colSums(genex[, 3:ncol(genex)])
    total_lecturas
    ```

3.  ¿Los recuentos tienen distribuciones parecidas entre muestras?

    ```{r}
    recuentos <- genex[, 3:ncol(genex)]
    boxplot(log10(recuentos + 1))

    pairs(genex[, -c(1,2)])
    #nube de puntos de cada pareja de columnas. La mayor parte de genes tienen una baja expresión. Acumulación en la esquina izquierda inferior. 
    ```

4.  ¿Cuántos genes no se expresan en absoluto en ninguna de las muestras?

```{r}
genes_zero <- rowSums(genex[, 3:ncol(genex)]) == 0 
sum(genes_zero)
```

# **Crear el objeto de clase `DESeqDataSet`**

Para crear un objeto de clase `DESeqDataSet` necesitamos que las filas de la tabla `muestras` estén en el mismo orden que las columnas en `genex`. La función `DESeqDataSetFromMatrix()` necesita que los recuentos sean una matriz, no un marco de datos. Y en `muestras` debe haber **factores**.

```{r}
#comprobación que los genes están bien organizados
suppressMessages(library('DESeq2'))
all(names(genex)[3:14] == muestras$sample)
```

```{r}
# Pasamos la columna "sample" a nombres de fila:
row.names(muestras) <- muestras$sample
# Eliminamos la columna "sample":
muestras$sample <- NULL
# Y convertimos "population" y "temp" en factores:
muestras$population <- factor(muestras$population,
                              levels = c('maine', 'panama'))
muestras$temp       <- factor(muestras$temp,
                              levels = c('low', 'high'))
muestras
```

Aunque no hacía falta definir los niveles de los factores, lo indico porque es un buen momento para definir manualmente su orden (por defecto se ordenan alfabéticamente). El orden de los niveles determina qué nivel actúa como referencia en los contrastes estadísticos (el primero). Esto resultaría importante, por ejemplo, al comparar tratamientos respecto de un control.

Los datos de recuento deben ser números enteros y en forma de matriz

```{r}
row.names(genex) <- genex$gene_name
genex$gene_name <- NULL
genex$gene_id   <- NULL
genex <- round(as.matrix(genex))
```

```{r}
dds1 <- DESeqDataSetFromMatrix(
   countData = genex,
   colData = muestras,
   design = ~ population + temp
)
dds1
```

# **Pre-filtrado**

Una fracción importante de genes no se están expresando en ningúna muestra. Aunque el filtrado no es necesario, ayuda a reducir la memoria ocupada por `dds1`:

```{r}
#matriz con solo los que se expresan 
keep <- rowSums(counts(dds1)) > 0
dds1 <- dds1[keep, ]
```

# **Expresión diferencial**

Observa que la función `DESeq()` produce un objeto también de clase `DESeqDataSet`, pero con resultados añadidos:

```{r}
dds1 <- DESeq(dds1)
```

Qué genes están diferencialmente expresados. BaseMean: nivel de epxresion medio basal. Log2foldchange: valores positivos\_ genes qu e atemperatura alta se expresan más que a temperaturas bajas. en el caso de los negativos, al revés. Lfcse: error estándar.

```{r}
res <- results(dds1)
res
```

Por defecto, la función `results()` produce la tabla de resultados para el contraste entre el nivel último y el de referencia del último factor en la tabla que describe las muestras. En este caso, el factor es `temp`, el nivel de referencia es `low` y el otro nivel es `high`. Por tanto, los valores de `log2FoldChange` representan el logaritmo en base 2 de la relación entre niveles de expresión en muestras `high` respecto de muestras `low`.

**Ejercicio 3**

1.  Mira la ayuda de `results()` y genera también la tabla de resultados para el contraste entre las dos regiones de procedencia de las moscas.

    ```{r}
    help("results")

    res_pob <- results(dds1, contrast =c("population", "panama", "maine"))
    res_pob
    ```

2.  Usa `summary()` sobre los resultados para ver el número de genes diferencialmente expresados entre cada par de condiciones.

    ```{r}
    summary(res_pob)
    summary(res)
    ```

3.  ¿Cuál es la tasa de falsos positivos (FDR)?

Sumando los 623 diferncialmente expresados de Panamá y los 634 de Maine, nos da 1257 genes. Teniendo en cuenta que el p-valor es de 0,1 la tasa de falsos positivos será de 126 genes. La temperatura afecta más a la expresión.

```{r}
plotMA(res)
```

El plot esta centrado en cero. Gran dispersión.

Los genes con niveles de expresión más bajos producen resultados más ruidosos (la varianza es mayor). La función `lfcShrink()` contrae (*shrink*) las estimaciones de los efectos (*log fold change*) para reducir el ruido y hacer el resultado más realista:

Similar al empirical Bayes: disminuir lal distribución. comprimir el logfoldchange, asume que cada valor lo estima con error especialmente para valores bajos. Tinees que decirle entre que par de condiciones está midiendo el logfoldchange.

```{r}
resShrink <- lfcShrink(dds1, coef = 'temp_high_vs_low',
                       type = 'normal')
plotMA(resShrink)
```

**\
Ejercicio 4**

¿Sabrías hacer una gráfica volcán?

```{r}
res_df <- as.data.frame(resShrink)

plot(res_df$log2FoldChange,
     -log10(res_df$pvalue),
     pch = 20,
     main = "Volcano plot (shrink)",
     xlab = "log2 Fold Change",
     ylab = "-log10 p-value")
```

# **Extraer datos transformados**

Aunque los datos de entrada no deben estar normalizados y la función `DESeq()` ya tiene en cuenta las diferencias de tamaño de genoteca entre muestras y la relación entre media y varianza, puede ser útil disponer de los datos normalizados para representarlos gráficamente. Para ello podemos usar las funciones `vst()` y `assay()`:

Si queremos exportar, vst lo transporta a una misma escala, sin diferencia en cuanto a los tamaños de las librerías.

```{r}
dds2 <- vst(dds1)
NormCounts <- assay(dds2)
```

```{r}
res <- res[! is.na(res$pvalue), ]
res <- res[order(res$log2FoldChange),]
heatmap(NormCounts[c(head(row.names(res), 100),
                     tail(row.names(res), 100)), ],
        Rowv = NA, Colv = NA)
```

**\
Ejercicio 5**

¿Podrías explicar qué hace el bloque de código anterior?

La primera línea elimina genes que no tienen un p-valor válido

La segunda, ordena los genes según su cambio de expresión

La tercera, crea un heatmap: la orimera parte, selecciona los genes; coge los 1000 primero genes que son los más negativos, y los cien últimos, que son los más positivos.

La c los une, el NormCounts, extrae solo los gnes de la matriz normalizada, y el heatmap hace el heatmap.

**\
Ejercicio 6**

En [este enlace](https://aulavirtual.uv.es/pluginfile.php/6039768/mod_resource/content/1/guio-es.html) analizan exactamente los mismos datos con otro paquete de R: `limma`. Una de sus conclusiones es se sobreexpresan más genes en temperatura baja que en temperatura alta. ¿Confirma tu análisis esta conclusión?

Estos son los 10 genes más diferencialmente expresados según aquel análisis entre las condiciones de baja y alta temperatura:

¿Cómo se comparan estos resultados con los tuyos?
